臺灣臺北地方法院民事判決　九十三年度簡上字第五○八號
　　上　訴　人　丙○○
　　訴訟代理人　乙○○
　　被上 訴 人　上海商業儲蓄銀行股份有限公司
　　法定代理人　丁○○
　　訴訟代理人　甲○○
右當事人間請求清償債務事件，上訴人對於中華民國九十三年五月十八日本院臺北簡
易庭九十三年度北簡字第九三三七號第一審判決提起上訴，本院判決如左：
    主      文
上訴駁回。
第二審訴訟費用由上訴人負擔。
原判決所命給付之金額，減縮為上訴人應給付被上訴人新臺幣貳拾肆萬肆仟參佰零玖
元，及其中新臺幣貳拾貳萬貳仟壹佰零貳元部分自民國九十二年十二月二十九日起至
清償日止，按年息百分之十九點七一計算之利息，並按年息百分之一點九七一計算之
逾期處理費。
    事實及理由
甲、程序方面：
    按訴之變更或追加，非經他造同意，不得為之。但第二百五十五條第一項第二款
    至第六款情形，不在此限。訴狀送達後，原告不得將原訴變更或追加他訴，但擴
    張或減縮應受判決事項之聲明者，不在此限。民事訴訟法第四百四十六條第一項
    、第二百五十五條第一項第三款分別定有明文。依同法第四百三十六條之一第三
    項規定，上揭規定對於簡易程序之第一審裁判之上訴程序，準用之。查被上訴人
    於原審起訴請求被上訴人給付新臺幣（下同）二十四萬四千三百零九元，及其中
    二十二萬二千一百零二元部分自民國九十二年十二月二十九日起至清償日止，按
    年息百分之十九點七一計算之利息，並按上開利息總額之百分之二十計算之逾期
    處理費；被上訴人嗣於本院九十三年十月五日準備程序期日，減縮起訴之聲明為
    請求上訴人給付二十四萬四千三百零九元，及其中二十二萬二千一百零二元部分
    自九十二年十二月二十九日起至清償日止，按年息百分之十九點七一計算之利息
    ，並按年息百分之一．九七一計算之逾期處理費（見本院卷第四十頁），依上開
    規定，應予准許，合先敘明。
乙、實體方面：
一、被上訴人起訴主張：上訴人於八十九年間向被上訴人申請信用卡使用，又於九十
    一年十一月間向被上訴人申請白金卡使用，依約上訴人即得於被上訴人之特約商
    店記帳消費，並應於繳款截止日前依約清償，逾期應另給付按年息百分之十九．
    七一計算之利息及利息總額百分之二十計算之逾期處理費。上訴人至九十二年十
    二月二十八日止，於被上訴人之特約商店簽帳消費或預借現金，積欠消費款或預
    借現金款二十二萬二千一百零二元、循環利息一萬九千一百八十三元、逾期處理
    費三千零二十四元，共計二十四萬四千三百零九元未清償等語，求為命上訴人給
    付二十四萬四千三百零九元，及其中二十二萬二千一百零二元部分自九十二年十
    二月二十九日起至清償日止，按年息百分之十九點七一計算之利息，並按上開利
    息總額之百分之二十計算之逾期處理費等語。並聲明：駁回上訴。
二、上訴人則以：上訴人在原審未受合法通知，上訴人無從於言詞辯論期日到場爭執
    ，故原審之訴訟程序顯有違誤。上訴人自九十一年起疑似罹患憂鬱症，於憂鬱症
    病發時即胡亂刷卡，與精神錯亂中所為無異，應有民法第七十五條之適用。上訴
    人在信用卡申請書上填寫上訴人自九十一年六月起在承鴻診所任職雖屬事實，但
    被上訴人核發信用卡予上訴人時，上訴人已經自承鴻診所離職，被上訴人在未為
    任何徵信之情況下，對無財產亦無工作之上訴人，核給二十萬元之信用額度，顯
    屬與有過失，應依民法第二百十七條之規定減輕或免除上訴人之清償責任。上訴
    人所持有之白金卡額度為二十萬元，被上訴人卻讓上訴人超額刷卡，顯然是被上
    訴人管制之疏失，上訴人對超過額度部分不必負責。上訴人已於九十二年六月二
    日繳納二千四百元、同年七月十七日繳納五千六百三十三元、同年九月二日繳納
    六千三百八十二元，應自被上訴人請求給付金額中扣除。逾期處理費過高應與酌
    減等語，資為抗辯。並聲明：(一)原判決廢棄。(二)被上訴人在第一審之訴駁回。
三、查上訴人於八十九年間向被上訴人申請信用卡使用，又於九十一年十一月間向被
    上訴人申請白金卡使用，核給之信用額度為二十萬元，約定上訴人應於繳款截止
    日前依約清償，逾期應另給付按年息百分之十九．七一計算之利息及利息總額百
    分之二十計算之逾期處理費，嗣上訴人自九十二年五月十日起至同年七月二十八
    日止以系爭信用卡簽帳消費、預借現金，至同年十二月二十八日止，積欠消費款
    及預借現金款二十二萬二千一百零二元、循環利息一萬九千一百八十三元、逾期
    處理費三千零二十四元，共計二十四萬四千三百零九元迄未清償之事實，上訴人
    除辯稱逾期處理費過高外，對其餘事實並不爭執，並據被上訴人提出信用卡申請
    書、約定條款、消費明細月結單等件為證（見本院卷第四二至四六頁、第五二至
    六十頁），自堪信為真實。是被上訴人依兩造間信用卡使用契約之約定，請求上
    訴人給付二十四萬四千三百零九元，及其中二十二萬二千一百零二元部分自九十
    二年十二月二十九日起至清償日止，按年息百分之十九點七一計算之利息，並按
    年息百分之一．九七一計算之逾期處理費，自屬有據。
四、上訴人雖辯稱其在原審其未受合法通知云云，但查上訴人已受合法通知，有送達
    證書附卷可稽（見原審卷第六頁），故其主張在原審其未受合法通知云云並不足
    取。上訴人復辯稱其自九十一年起疑似罹患憂鬱症，憂鬱症病發時即胡亂刷卡，
    與精神錯亂中所為無異，應有民法第七十五條之適用云云。惟按無行為能力人之
    意思表示，無效；雖非無行為能力人，而其意思表示，係在無意識或精神錯亂中
    所為者亦同。民法第七十五條固定有明文。查上訴人辯稱其自九十一年起即疑似
    患有憂鬱症云云，但上訴人於言詞辯論終結前未提出任何其罹患憂鬱症之證明，
    且上訴人未舉證證明其自九十二年五月十日起至同年七月二十八日止有憂鬱症發
    作之情形，更未舉證證明上訴人自九十二年五月十日起至同年七月二十八日止持
    卡簽帳消費或預借現金時有精神錯亂之情形，與民法第七十五條之規定自有未合
    ，其意思表示自非無效，上訴人上開所辯，洵無足取。
五、上訴人再辯稱：被上訴人在未為任何徵信之情況下，對無財產亦無工作之上訴人
    ，核給二十萬元之信用額度，顯屬與有過失，應依民法第二百十七條之規定減輕
    或免除上訴人之清償責任云云。按民法第二百十七條第一項規定，損害之發生或
    擴大，被害人與有過失者，法院得減輕賠償金額或免除之。此項規定之適用，原
    不以侵權行為之法定損害賠償請求權為限，即契約所定之損害賠償，除有反對之
    特約外，於計算賠償金額時亦難謂無其適用，且此項基於過失相抵之責任減輕或
    免除，非僅視為抗辯之一種，亦可使請求權全部或一部為之消滅，故債務人就此
    得為提起確認之訴之標的，法院對於賠償金額減至何程度，抑為完全免除雖有裁
    量之自由，但應斟酌雙方原因力之強弱與過失之輕重以定之。最高法院五十四年
    台上字第二四三三號判例可資參照。然查，本件被上訴人係依信用卡使用契約，
    請求上訴人依約給付簽帳消費、預借現金款項及約定之利息、逾期處理費，並非
    請求上訴人損害賠償，自無民法第二百十七條規定之適用，是上訴人主張應減輕
    或免除上訴人之清償責任云云，亦不足取。
六、又上訴人辯稱：上訴人所持有之白金卡額度為二十萬元，被上訴人卻讓上訴人超
    額刷卡，顯然是被上訴人管制之疏失，上訴人對超過額度部分不必負責云云。惟
    查，兩造間在約定條款第五條第二項約定：「持卡人除有第八條第四項第五款但
    書所定情形外，不得超過貴行核給之信用額度使用信用卡。但持卡人對超過信用
    額度使用之款仍負清償責任。」，故上訴人對於超過信用額度之簽帳消費款或預
    借現金等款項，依約仍應負責。上訴人辯稱其對超過信用額度部分不必負責云云
    ，顯不可採。
七、上訴人另辯稱：其已於九十二年六月二日繳納二千四百元、同年七月十七日繳納
    五千六百三十三元、同年九月二日繳納六千三百八十二元，應自被上訴人請求給
    付金額中扣除云云，但查，上開上訴人繳納之金額，業已依約抵充上訴人所積欠
    九十二年十二月二十八日前之部分循環利息後，上訴人仍積欠如前三所述金額迄
    未清償之事實，業據被上訴人提出消費明細月結單為證（見本院卷第五二至六十
    頁），堪信屬實。是上訴人辯稱應自被上訴人請求給付金額中扣除云云，並不可
    取。
八、至上訴人辯稱逾期處理費過高云云，按約定之違約金過高者，法院得減至相當之
    數額，民法第二百五十二條定有明文。至於是否相當，即須依一般客觀事實，社
    會經濟狀況及當事人所受損害情形，以為斟酌之標準。最高法院著有七十九年台
    上字第一九一五號判例可資參照。本件兩造約定之逾期處理費，性質上屬違約金
    ，為兩造所不爭執。然查上訴人自九十二年五月十日起至同年七月二十八日止以
    系爭信用卡簽帳消費、預借現金共計二十二萬二千一百零二元未依約清償，且自
    同年九月二日未繳足當期最低應繳金額後，即未為任何清償之行為，上訴人違約
    之情節自非輕微，本院並斟酌社會經濟狀況及被上訴人所受損害情形，認被上訴
    人主張至同年十二月二十八日止上訴人應依約給付逾期處理費三千零二十四元，
    應屬相當，尚難認有過高之情形。另自同年十二月二十九日起至清償日止之逾期
    處理費部分，被上訴人已減縮為請求按年息百分之一．九七一計算，亦顯無違約
    金過高之情形。是上訴人辯稱逾期處理費過高云云，亦非可取。
九、綜上所述，被上訴人依信用卡使用契約，請求上訴人給付二十四萬四千三百零九
    元，及其中二十二萬二千一百零二元部分自九十二年十二月二十九日起至清償日
    止，按年息百分之十九點七一計算之利息，並按年息百分之一．九七一計算之逾
    期處理費，為有理由，應予准許。是則原審判命上訴人給付上開金額，並為假執
    行之宣告，於法並無不合。上訴意旨指摘原判決不當，求予廢棄改判，為無理由
    ，應駁回其上訴。
十、據上論結，本件上訴為無理由，依民事訴訟法第四百三十六條之一第三項、第四
    百四十九條第一項、第七十八條，判決如主文。
中　　　華　　　民　　　國　　九十三　　年　　　十一　　　月　　十七　　日
　　　　　　　　　　　　　　　　　　民事第五庭審判長法官　吳青蓉
　　　　　　　　　　　　　　　　　　　　　　　　　　法官　賴劍毅
　　　　　　　　　　　　　　　　　　　　　　　　　　法官　羅富美
右正本係照原本作成。
本判決不得上訴。
中　　　華　　　民　　　國　　九十三　　年　　　十一　　　月　　十七　　日
                                              法院書記官  郭錦賢
